行  政  法  院  判  決                          八十七年度判字第二三六九號
    原      告  甲○○
    被      告  財政部臺灣省南區國稅局
右當事人間因綜合所得稅事件，原告不服行政院中華民國八十七年六月九日台八十七
訴字第二八七○二號再訴願決定，提起行政訴訟。本院判決如左︰
    主  文
原告之訴駁回。
    事  實
緣原告八十年度綜合所得稅結算申報，被告以其漏報取自國防部中山科學研究院（以
下簡稱中科院）之薪資所得計新台幣（下同）四八六、○八○元，乃核定補徵稅額六
四、○二一元。原告不服，就取自中科院薪資所得四八六、○六○元部分，申請復查
結果，未獲變更，遂循序提起行政訴訟。茲摘兩造訴辯意旨於次：
原告起訴意旨略謂︰一、所得稅法第四條第八款規定「左列各種所得，免納所得稅．
．．八、中華民國政府或外國政府，國際機構、教育、文化、科學研究機關、團體，
或其他公私組織，為獎勵進修、研究或參加科學或職業訓練而給與之獎學金及研究、
考察補助費等。但受領之獎學金或補助費，如係為授與人提供勞務所取得之報酬，不
適用之。」本法條規定免稅條款之立法意旨，乃在對於從事研究開發工作者，予以租
稅優惠，以便提昇國家科技水準，並改善社會生活條件。細究中科院所研發者，乃
及國家安全、全民福祉之國防科技，非一般民生科技所可比擬，而一般科技之研發尚
且予以租稅優惠，舉輕以明重，本案之研發自應給予更高之優渥與獎勵，故而本案原
告所領取者，不論名稱究係品位加給，抑或技術津貼，均為研究補助費，應合於免稅
優惠之立法目的，依法免納所得稅。二、被告認定系爭所得為應稅所得，其所依據者
為財政部六十八年十一月三十日台財稅第三八五○一號函釋「一、凡依職級按月、定
額發給者，屬研究人員之薪資所得，應辦理扣繳，並於年度申報綜合所得稅。二、如
係按研究計畫個案給付，並非通案、按職級、按月給付者，則為研究補助費，依法可
免納所得稅。．．．」，依該函釋內容以察：(一)本件系爭所得究竟是否屬免稅之研究
補助費，首先應審查者，為該項所得之本質，而非給付之方式，被告以法律未規定之
要件限制免稅之認定標準，顯然與「租稅法定主義」有違。(二)姑且不論本件系爭之品
位加給（或技術津貼）本質為何﹖但就中科院自申請及至發放該項所得予員工之過程
觀之，亦合於上開財政部函釋說明第二點免納所得稅之要件。按本案研究補助費係以
「個案」申請，換言之，是針對每個研究計畫個別申請，且其發放方式是依各個員工
對各個不同之專案所作之各別貢獻程度，分別發放。因此，在不同之專案中，各參與
員工所領取之研究補助費，並不固定，亦即並非定額給付。再研究補助費依其性質原
應依各階段進度，分別給予，但國防科技之研發乃經年累月始能獲得成果（短者三年
、五年、長者逾十年），倘堅持該原則，將置員工生活於不顧，有鑒於此，在會計上
乃依員工參與程度不同，分別計算獎勵津貼之金額採按月給付，此乃權衡變通之辦法
，惟中科院係專案個別申請研究補助費，且按研究計畫個案分別給付，應無疑義，由
上述得知，本件之品位加給（或技術津貼）所得，依該函釋應屬免稅範圍。三、所謂
「按職級給付」，乃鑑於參與研發者能力、經驗、資歷等各不相同，故有不同之獎勵
，中科院為求客觀之標準，因此訂有職等，是以焉能倒果為因，以因有職等之訂定，
並依此作為研究費之發放標準，即否定研究費之本質，該項認定顯與論理法則有違。
又「按月給付」者，實乃國防科技研發成果之顯現須經漫長時間，倘不採按月支領，
顯然不足以維持研究人員之生活。為此，被告及訴願、再訴願機關以此法律未規定之
免稅要件強加入本件免稅之認定，已屬違背「租稅法定主義」，又無國防科技研發
之特性，徒以發放方式之固定與否為免稅認定之標準，亦嫌速斷。況且該系爭所得，
乃中科院分別依個案計畫編列預算。換言之，即係按研究個案而非通案編列預算。至
中科院核發方式為何乃著重於員工實際生活所需，尚不影響該系爭所得之本質。被告
及再訴願機關以核發方式否定所得之本質，顯不符依法課稅原則。再訴願決定理由復
稱「且中科院對所給付之品位加給及技術津貼均已依規定按薪資所得申報扣繳，並填
發各類所得扣繳暨免扣繳憑單送交再訴願人有案．．．併課其當年度綜合所得稅，並
無不合」。惟本案係就八十年度之綜合所得稅短報作成處分，查中科院扣繳「品位加
給」及「技術津貼」所得是於八十三年應財政部台灣省北區國稅局之請，就當（八十
三）年度先行扣繳，然該項所得是否應稅，現仍爭議中，被告竟以事後且尚未定讞之
行為，追溯作為處分及復查決定之依據，顯然有悖法律不溯既往原則。況且原告於當
年度申報所得稅時，即依當年度扣繳憑單辦理，而今距前申報日期四年後，中科院復
掣發扣繳憑單，其掣發原因為何﹖所據法令為何﹖在在不詳，而被告卻依此為補稅理
由，實屬牽強。反之，倘中科院自始拒發扣繳憑單，依再訴願決定理由意旨，是否就
證明該項所得為免稅﹖綜之，被告及其上級機關怠於事實之認定，而以扣繳憑單之掣
發與否為課稅之認定標準，實有悖依法課稅原則，而再訴願決定維持原處分，亦屬違
誤，均應予撤銷。四、按公法上之爭訟，應有信賴保護原則之適用，蓋不論行政機關
之決定是否合法，除了重大且明顯之瑕疵或其違法係可歸責於納稅義務人外，行政機
關之行為一經表露於外，人民通常會對其所造成「法律狀態」之存續寄以信賴，並以
之作為行為依據，此種依據之信賴，應受保護。否則人民將生活於一不確定之法律狀
態中。本案品位加給（或技術津貼）應否課徵所得稅，早在六十八年財政部即擬具辦
法報行政院六十八年十一月八日台六十八訴第一一二○四號函准備查在案，並以台財
稅第三八五○一號函國防部，中科院秉此遵循往例，就系爭所得仍依法認定免稅。因
此，並未開立扣繳憑單給原告。甚者，稅捐稽徵人員逐年審閱中科院相關之會計資料
，對系爭金額未予扣繳乙節，均未予置喙，洵證稅捐稽徵人員同意中科院對該所得性
質認定為研究補助費，屬免稅範圍，乃合法適當。又八十一年十一月三日中科院尚以
中科院（八十一年）訓誠字第一六八七三號函財政部臺灣省北區國稅局，檢送有關研
究補助費之相關資料及其性質說明，以證實該筆研究補助費應屬免徵所得稅範圍，該
局亦無疑義。顯然原告對系爭所得免納所得稅之信賴利益應受保護。至再訴願決定理
由稱「所得稅法第九十五條之規定，僅係為加強課稅資料之正確性，授予稽徵機關調
查及督促扣繳義務人對於扣繳報告之確實，尚不因稽徵機關未為調查或督促扣繳義務
人，即認納稅義務人就其取得之所得不負申報之義務」，顯係規避責任之詞。再就財
稅機關之作為以觀，除如前述外，財政部賦稅署於八十年一月四日就納稅義務人所提
出中科院非軍職人員薪資未盡合理之建言，移交桃園縣稅捐稽徵處查明，經該處大溪
分處派員瞭解調查結果略以：據中科院稱其員工薪資係分本俸及品位（研究補助費）
兩部分，本俸依法課稅，至品位依所得稅法第四條第八款規定，依法免納所得稅。並
函復納稅義務人略以：中科院員工研究加給係政府為獎勵科技人員科技研究工作之補
助費，此研究補助費台端建議應改成單一薪俸核課綜合所得稅，以健全所得稅制，此
案俟所得稅法修正時將一併建議上級單位參採。按對於法律之規定有疑義者，自當以
命令補充之，本案系爭所得依上開所陳，迨至八十年稅捐機關仍為免納所得稅之所
得。因此，法律見解或行政命令縱有變更，亦應詳述理由，重新發布，並自新函令頒
布日生效，否則人民財產權之保障，將無所依歸。五、溯自八十一年七月一日財政部
台灣省北區國稅局成立，對中科院給付之「品位加給」與「技術津貼」究竟可否適用
所得稅法第四條第八款規定免課所得稅，認滋生疑義，乃於八十二年四月十五日北區
國稅三第八二○○七三○七號函財政部建議「考量中科院薪給制度對研究補助費性質
之加給未按個案給付，致應列入課稅範圍之因素，採不溯既往原則；明定自八十二年
度起，中科院非軍職人員研究補助費性質之品位加給、技術津貼均應列入薪資所得扣
繳範圍，並應依法申報綜合所得稅。」按：(一)政府機關乃屬一體，尚不得因編制之改
變，而否認前者之作為，是以在未有新函令發布前，自不應編制之改變，肆意將免稅
所得改列為應稅所得。(二)又財政部台灣省北區國稅局亦坦承系爭品位加給（及技術津
貼）究竟是否合於免稅要件滋生疑義，如此自應由主管機關函釋清楚，在未函釋前，
自應依往例就有利人民部分，從優適用。(三)再前開函中亦建議「採不溯既往原則；明
定自八十二年度起．．．」，洵證以往有利納稅義務人之行為效果，不應剝奪，並且
應自「明定」課稅之時點後，始行通知依法申報。六、茲再補充理由如后：(一)現役軍
人之薪餉及八十七年二月二十六日財政部以八十七台財稅第八六一九二一五三號函釋
起課中小學教師課外輔導所得後，賦稅署於聯合晚報等大眾媒體補充解釋：「基於信
賴及保護原則」，並不追課中小學教師在新令發布前課外課輔所得。財政部就與中科
院非軍職員工免稅性質雷同之中小學教師課外課輔所得之起課作為，竟採用不同之標
準，以「基於信賴與保護原則」曲於維護，不往前追溯追課中小學教師五至七年課外
課輔所得，顯然有違憲法第七條「中華民國人民，無分男女、宗教、種族、階級、黨
派，在法律上一律平等」之保障，實難令原告心服。(二)八十七年七月一日起中科院非
軍職人員適用勞動基準法以前，國防部係以軍事審判法第三條「左列各款之人，視同
現役軍人：一、陸海空軍所屬軍用文職人員及專任聘僱人員。二、文職公務員兼任軍
職，於戰時負有作戰任務，而犯陸海空軍刑法或其特別法與軍事有關者之罪者。三、
．．．。」來規範中科院所有非軍職員工之所有行為（蓋中科院每當研發完成一新式
武器移交三軍時，必須與現役軍人聯合演習），一以驗證武器性能，二以教導國軍官
兵操作技巧，甚或於八十五年中共以Ｍ族飛彈對台灣進行實彈實射恐嚇時，中科院非
軍職人員即被視同現役軍人，奉派至金門等各防禦陣地，操作各種新式武器，執行真
正作戰任務，就權利及義務須相對分擔及分享之原則而言，國家對於中科院非軍職員
工，不能祇要求其單純祇盡義務而不給予其應享之權利，致有奴役國防高科技人才之
嫌。故國防部和中科院為彌補軍文職人員同工不同酬而避免奴役之實，遂於六十八年
財政部以台財稅第三八五○一號函授權國防部及中科院自行認定非軍職人員之品位加
給「技術加給」課稅徵免原則，作出依憲法第一百六十五、第一百六十六條、第一百
六十六條所明定獎勵措施所引伸之所得稅法第四條第八款非但書部分及以軍事審判法
第三條「視同現役軍人」之規定，而比照所得稅法第四條第一款現役軍人之薪餉免稅
之條文，核給非軍職人之品位加給（技術加給）部分免稅之待遇，以杜奴役國防高科
技人才之口實。是中科院非軍職員工之品位加給（技術加給）之免稅基礎有堅實之法
律依據。縱然為稅賦公平起見，必須取消免稅待遇，亦應當準用軍人之起課標準，同
步實施，更免於追課五年之所得稅，方為合理及合於法治。(三)中科院就其命名、成立
背景、動機及三十年來之研發成就，應有憲法第一百六十五條、第一百六十六條、第
一百六十七條規定之適用，而稅捐稽徵人員依所得稅法第九十五條所授與認證權利，
歷經二十五年之認證，國防部及中科院代表國家所核予中科院非軍職員工品位加給（
技術加給）免稅之法律效力為已確立。且政府本屬一體，對於人民之承諾有不可不履
行而分割承擔責任之義務；縱或認為原先之承諾有更改之必要時，亦必採不溯既往之
原則，不宜追課，以免有損政府威信及當事人權益。況且所得稅法第四條第八款但書
，牴觸憲法第一百六十六條之規定。從而，原告由部分免稅之待遇變為全部所得皆為
應稅所得，是為降低待遇之措施，亦牴觸憲法第一百六十五條規定，依憲法第一百七
十條「法律與憲法牴觸者，無效。」及中央法規標準法第十一條「法律不得牴觸憲法
，命令不得牴觸憲法或法律，下級機關訂定之命令不得牴觸上級機關之命令。」之規
定，足證財稅機關引用所得稅法第四條第八款中但書及稅捐稽徵法第二十一條第一款
之述，欲追課中科院非軍職員工受領自國防部及中科院代表國家所核予之品位加給
（技術加給）免稅部分之所得稅，有不能適用之爭議。七、綜合上述，本件系爭品位
加給（或技術津貼），除主管財稅機關合理說明該項所得不予免稅之理由並發布新函
令外，自應依歷年來徵納雙方共識，就系爭所得列入免予申報並繳納所得稅之項目。
為此請判決撤銷原處分及一再訴願決定等語。
被告答辯意旨略謂︰一、原告為中科院非軍職員工，八十年度領取中科院薪資所得中
有四八六、○八○元屬「品位加給」，為原告所不爭，而查中科院之預算雖分別依計
畫編列人事費支應其員工之各項給與，但實際上領受「科技品位加給」或「技術津貼
」之非軍職人員，無論配屬之單位或參與不同計畫，悉依該院所訂「科技人員品位加
給支給標準表」、「技術員薪給標準表」之等級，每月按級定額領取「科技品位加給
」或「技術津貼」，原告亦自承按月給付。又中科院與聘僱人員之約定事項亦載明「
薪給」除實物代金及眷補費外，包括全部給與，此業經財政部台灣省北區國稅局派員
赴中科院現場查閱資料瞭解無誤，並為中科院八十一年十一月三日八十一訓誠字一六
八七三號函所明示，是系爭「品位加級」自始即屬薪資所得。至原告訴稱本案之研究
補助費係針對每個研究計畫個別申請，且其發放方式是依各個員工對各個不同之專案
所作之各別貢獻程度分別發放，因此，在不同之專案中，各參與員工所領取之研究補
助費並不固定，即非定額給付，顯非事實，仍應依法合併申報繳稅。原核定予以併課
綜合所得稅，並無不合。二、納稅義務人如有所得稅法第十四條第一項各類之所得，
即應依同法第七十一條規定申報納稅，而所得稅法第九十五條之規定，僅係為加強課
稅資料之正確性，授予稽徵機調查及督促扣繳義務人確實依規定扣繳，是不可因稽
徵機關未為調查或督促扣繳義務人，即認納稅義務人就其取得之所得不負申報納稅之
義務。三、課稅與否應由稽徵機關依法認定，非可由事業團體或機關自行認定之。四
、按主張信賴保護原則者，須相對人有值得保護之信賴。蓋任何人均不得因自己之違
法行為而獲得利益。本件系爭所得財政部並未明釋其為免稅所得，且嗣後財政部台灣
省北區國稅局大溪稽徵所又多次函請中科院提示七十七年至八十二年支付非軍職員工
「科技品位加給」及「技術津貼」之扣繳暨免扣繳憑單等資料供核，該院均未予配合
。故七十七年度以前未對其取得科技品位加給等核課，係因中科院提供不確實之資訊
（未依法扣繳）所致。因之，不得主張信賴保護。從而，被告依稅捐稽徵法第二十一
條規定及財政部六十八年十一月三十日台財政稅第三八五○一號函釋，依法核課，並
無不合。五、原告所領取之「科技品位加給」或「技術津貼」係所得稅法第十四條規
定之薪資所得，當無疑義。又中科院之研究專案並非單一計畫，而是各個研究專案，
接連不斷，自不符合同法第四條之列舉式免稅條款中第八款規定。請判決駁回原告之
訴等語。
    理  由
按中華民國政府或外國政府，國際機構、教育、文化、科學研究機構、團體，或其他
公私組織，為勵進修、研究或參加科學或職業訓練而給與之學金及研究、考察補
助費等所得，免納所得稅。但受領之學金或補助費，如係為授與人提供勞務所取得
之報酬，不適用之，為行為時所得稅法第四條第八款所規定。又凡公、教、軍、警、
公私事業職工薪資及提供勞務者之所得，為薪資所得，該項所得之計算，以在職務上
或工作上取得之各種薪資收入為所得額；前項薪資包括薪金、俸給、工資、津貼、歲
費、金、紅利、各種補助費及按月或按年分期給付之退休金或養老金。但為雇主之
目的，執行職務而支領之差旅費、日支費及加班費不超過規定標準者，及依同法第四
條規定免稅之項目，不在此限，復為同法第十四條第一項第三類所明定。本件原告八
十年度綜合所得稅結算申報，被告以其漏報取自中科院之薪資所得四八六、○八○元
，核定補徵稅額六四、○二一元，原告不服，循序訴稱：系爭所得四八六、○六○元
，無論係按職給付或按月給付，其性質均屬所得稅法第四條第八款規定之研究補助費
，依法應屬免稅所得，不得對之課徵所得稅：即系爭所得係依研究計畫專案申請及依
各員工參與程度分別計算發放，並非定額給付，於會計上採按月給付僅屬權衡變通辦
法，其性質符合財政部六十八年十一月三十日台財稅第三八五○一號函釋之免稅範圍
，稽徵機關逐年至中科院查閱相關會計資料，亦對系爭所得未予扣繳一節未予置理，
中科院據以認定系爭研究補助費係屬免稅所得，應屬合法適當，稽徵機關於經過數年
後始為應稅主張，有違信賴原則。況本件所得應依其本質審查，而非逕依給付之方式
認定；又中科院遲發扣繳憑單，被告怠於事實之認定，僅以扣繳憑單為課稅之認定標
準，有悖依法課稅原則，且於法律規定有疑義而以命令補充時，應自新函令頒布之日
生效，本案認定課稅標準既未明確，不宜追溯補徵系爭所得稅。否則，有背於平等原
則及違反憲法憲法第一百六十五條等規定（詳如事實欄所載）云云。經查，行政法上
所謂信賴保護原則，係指人民因相信既存之法秩序，而安排其生活或處置其財產，則
不能因嗣後法規之制定或修正，而使其遭受不能預見之損害，用以保護人民之既得權
益。本原則之適用，係在禁止新制定或修正法規有溯及既往之效力。本件中科院之預
算雖分別依計畫編列人事費支應其員工之各項給與，但實際上領受「品位加給」或「
技術津貼」之非軍職人員，無論配屬之單位參與不同計畫，均依該院所訂「科技人員
品位加給支給標準表」、「技術員薪給標準表」之等級，每月按級定額領取科技品位
加給或技術津貼。且該院與其聘僱人員之約定事項亦載明所指薪給，除實物代金及眷
補費外，包括全部給與，其非軍職人員所領受之科技品位加給或技術津貼，核屬因提
供勞務所取得之報酬，應無行為時所得稅法第四條第八款免納所得稅規定之適用。況
財政部台灣省北區國稅局於八十二年間派員前往該中科院瞭解結果，其支付非軍職人
員之科技品位加給及技術津貼確係按月給付方式，復經中科院八十一年十一月三日（
八一）訓誠字第一六八七三號函致該局，說明該院各類薪資扣繳所得稅狀況：「以該
院於年度開始即訂有各項研究計畫，並按照研究計畫逐月實施。各項研究計畫除一般
經費外，為獎勵科技人員竭盡心智參與研發工作，另編列研發人員研究補助費及技術
津貼。為便利作業，研發人員研究補助費係採按月發放方式，再經由成本歸戶手續，
回歸計畫預算內（研究補助費採個案給付，必將增加人力及作業之負擔，不符經濟效
益）」等語。足見中科院給付非軍職員工之品位加給及技術津貼之所得，屬經常性研
究補助費給與，且依職級按月定額支給，為提供勞務所取得之報酬，依首揭規定，核
非免稅之薪資所得，被告依法發單補徵稅款，並未逾稅捐稽徵法第二十一條所定核課
期間，於法並無不合。而首揭所得稅法之規定一直未曾變更，財政部臺灣省北區國稅
局八十二年四月十五日北區國稅三第八二○○七三○七號函僅係該局對財政部之建議
函，並非對外發布之有效函釋，亦不因該建議函而生信賴保護之問題。另中小學教師
課後輔導等所得，與本件系爭所得，性質上並非相同之事件，本件被告對原告課稅之
處分，亦無違平等原則。而現役軍人之薪餉，依行為時所得稅法第四條第一款規定，
固免納所得稅，然原告並非現役軍人，自無該款之適用。至軍事審判法第三條關於「
視同現役軍人」之規定，有其特殊之立法目的，與本件無，不得執為原告系爭所得
亦應免納所得稅之論據。況納稅義務人如有前開所得稅法第十四條第一項各類之所得
，即應依同法第七十一條規定申報納稅，而所得稅法第九十五條之規定，僅係為加強
課稅資料之正確性，授予稽徵機關調查及督促扣繳義務人對於扣繳報告之確實，是尚
不因稽徵機關未為調查或督促扣繳義務人，即認納稅義務人就其取得之所得不負申報
納稅之義務。再課稅與否應由稽徵機關依法認定，非可由事業團體或機關自行認定，
原告主張系爭所得既經發放單位認定為免稅，足堪信實云云，尚屬誤解。從而，被告
依據首揭法律規定，課徵原告本件系爭所得稅，無違憲法第一百六十五條、第一百七
十條及中央法規標準法第十一條之可言。原告主張，核無足採。本件原處分洵無違誤
，一再訴願決定，遞予維持，俱無不合。原告起訴意旨，難謂有理，應予駁回。又本
件事證已臻明晰，原告請求進行言詞辯論及命中科院參加訴訟，核無必要，併此明
。
據上論結，本件原告之訴為無理由，爰依行政訴訟法第二十六條後段，判決如主文。
中    華    民    國     八十七      年     十一     月     二十六      日
                    行 政 法 院 第 一 庭
                                審 判 長 評  事      黃  綠  星
                                         評  事      黃  合  文
                                         評  事      高  秀  真
                                         評  事      藍  獻  林
                                         評  事      黃  璽  君
右  正  本  證  明  與  原  本  無  異
                                         法院書記官  邱  彰  德
中    華    民    國     八十七      年     十一     月     二十七      日
